【裁判字號】    90,台上,640
【裁判日期】    900413
【裁判案由】    返還不當得利
【裁判全文】
最高法院民事判決                                  九十年度台上字第六四○號
    上  訴  人  巳 ○ ○
    被 上訴 人  戊 ○ ○
                午○○○
                乙 ○ ○
                丙 ○ ○
                壬 ○ ○
                卯 ○ ○
                寅 ○ ○
                丑 ○ ○
                辰 ○ ○
                癸 ○ ○
                庚 ○ ○
                己 ○ ○
                子 ○ ○
                甲○○○
                辛 ○ ○
                丁 ○ ○
右當事人間請求返還不當得利事件，上訴人對於中華民國八十八年二月二十三日台灣
高等法院第二審判決（八十六年度重上字第一一二號），提起上訴，本院判決如左：
    主  文
原判決關於駁回上訴人其餘上訴及該訴訟費用部分廢棄，發回台灣高等法院。
    理  由
本件上訴人主張：上訴人為坐落台北縣新店市○○段七○一、七八一地號土地（重測
前為大坪林段十二張小段七一、七一之七地號）（下稱系爭土地）之共有人，應有部
分各為一百六十分之四十五。民國七十二年間，第一審共同被告高松子、高春榮、高
陳花子與被上訴人卯○○、辰○○（原名高池春）、子○○、壬○○、寅○○、丑○
○（下稱被上訴人卯○○等人）及戊○○、癸○○、庚○○、己○○、子○○、午○
○○、乙○○、丁○○、丙○○、辛○○、甲○○○（下稱被上訴人戊○○等人）之
被繼承人高烶園簽訂「新店市仁愛攤販集中市場」合夥契約，無權占用系爭土地共同
經營新店市仁愛攤販集中市場，並出租市場攤位收取租金收益，致上訴人受有損害，
被上訴人及高松子、高春榮、高陳花子應返還伊相當五年內得收取新台幣（下同）二
千零九十九萬零一百二十三元租金之利益等情，爰依民法第一百七十九條、第一百八
十二條規定，求為命被上訴人及高松子、高春榮、高陳花子如數給付並加計法定遲延
利息之判決（第一審為上訴人全部敗訴之判決，上訴人上訴二審。因高松子、高春榮
高陳花子認諾上訴人之請求，原審判命高松子、高春榮、高陳花子各給付上訴人二百
三十三萬二千二百三十五元本息，並駁回上訴人其餘之請求。高松子、高春榮、高陳
花子未據聲明不服，已告確定）。
被上訴人則以：被上訴人戊○○等人並未繼承合夥之權利，上訴人指其為合夥人應舉
證證明。又新店市仁愛攤販集中市場占有系爭土地之使用收益，係經全體共有人同意
並經台北縣政府核准設立，有正當權源，並非無權占用。詎上訴人於七十五年一月二
十一日向原系爭土地共有人陳貴旺買受土地共有權利，上訴人應明知系爭土地之狀況
，不得指被上訴人無權占用系爭土地。況嗣後上訴人與被上訴人就系爭土地訂立合建
契約，上訴人表明於系爭土地合建建築執照核准發前，對於被上訴人原已使用系爭土
地之行為不再異議，上訴人本件之請求，即無理由等語，資為抗辯。
原審維持第一審所為上訴人對被上訴人請求受敗訴之判決，駁回上訴人對該部分之上
訴，無非以：上訴人主張伊為系爭土地之共有人，被上訴人卯○○等人及高烶園成立
「新店市仁愛攤販集中市場」合夥契約，占用系爭土地出租市場攤位收取租金，及被
上訴人戊○○等人為高烶園之繼承人等情，為被上訴人所不爭執，且有兩造不爭之土
地登記簿謄本暨合夥契約附卷可稽，堪信為真實。按上訴人係依據民法第一百七十九
條及第一百八十二條規定為其請求之依據，而此不當得利返還請求權，以無法律上之
原因而受利益為其成立要件之一，故主張此項請求權成立之原告，應就無法律上之原
因而受利益之事實，負舉證責任。查本件上訴人主張被上訴人受有一千三百九十九萬
三千四百一十八元之利益，惟根據上訴人起訴之事實，係被上訴人合夥成立「新店市
仁愛攤販集中市場」，由「新店市仁愛攤販集中市場」向承租攤販收取租金，並提出
新店市仁愛攤販集中市場損益表欲證明「新店市仁愛攤販集中市場」收取租金之事實
，則上訴人顯然主張利益之受領人為「新店市仁愛攤販集中市場」，並非被上訴人個
人，上訴人既未主張「新店市仁愛攤販集中市場」將收取之租金交付或分配與被上訴
人，上訴人就此部分之請求，顯與不當得利之請求要件不合。至於上訴人主張被上訴
人卯○○等人及高烶園於七十二年間「新店市仁愛攤販集中市場」合夥成立前，曾共
同佔用系爭土地，而有超過其應有部份之不當得利云云，因該部分不在上訴人請求範
圍，自不予審究等詞，為其判斷之基礎。
按民法第八百十八條所定各共有人按其應有部分，對於共有物之全部有使用收益之權
。係指各共有人得就共有物全部，於無害他共有人之權利限度內，可按其應有部分行
使權利而言。故共有人如逾越其應有部分之範圍使用收益時，即係超越其權利範圍而
為使用收益，其所受超過利益，要難謂非不當得利。本院五十五年台上字第一九四九
號著有判例。查上訴人提出之「新店市仁愛攤販集中市場」帳冊及損益表（見原審卷
第二二五頁及第二三八頁），係用以證明被上訴人占用系爭土地經營市場確獲有八十
一年九月份之租金利益一百九十萬五千五百元及八十二年三月份租金收益一百零八萬
二千五百元，藉以作為計算不當得利之基礎。原審謂上訴人係主張不當得利之受領人
為「新店市仁愛攤販集中市場」，並非被上訴人個人，而為上訴人不利之認定，已有
可議。又上訴人一再主張被上訴人係無權占用超過其應有部分對共有物之使用收益而
獲取不當得利。而原審先謂上訴人似以被上訴人全體為「合夥」之非法人團體為起訴
之對象（按上訴人另在原審追加「新店市仁愛攤販集中市場」為被告部分，業經原審
裁定駁回）。繼又認上訴人起訴之對造為自然人，並謂原合夥人高烶園已於八十年十
二月二十七日死亡，其繼承人即被上訴人戊○○等人迄未辦理變更合夥人之身分，則
上訴人以戊○○等為合夥人應對合夥債務負責，亦有未洽云云。惟查上訴人請求被上
訴人返還不當得利，究係基於被上訴人個人身分？抑或新店市仁愛攤販集中市場合夥
人之身分？其陳述並非一致，原審未詳予闡明釐清，及說明被上訴人占用系爭土地是
否屬無權占有？遽以上開理由，為上訴人敗訴之判決，尚嫌速斷。上訴論旨，指摘原
判決關於其敗訴部分為不當，求予廢棄，為有理由。
據上論結，本件上訴為有理由，依民事訴訟法第四百七十七條第一項、第四百七十八
條第一項，判決如主文。
中      華      民      國     九十     年      四      月     十三     日
                              最高法院民事第二庭
                                  審判長法官  曾  桂  香
                                        法官  劉  延  村
                                        法官  劉  福  聲
                                        法官  黃  秀  得
                                        法官  陳  國  禎
      右正本證明與原本無異
                                              書  記  官
中      華      民      國     九十     年      四      月    二十六    日


司法院資訊處製作；財團法人民間司法改革基金會備份。
